臺灣高等法院刑事判決
109年度上訴字第1366號
上  訴  人  臺灣基隆地方檢察署檢察官
被      告  蔡育銓


指定辯護人  本院公設辯護人陳德仁
上列上訴人因被告違反洗錢防制法等案件，不服臺灣基隆地方法
院109年度金訴字第9號，中華民國109年3月3日第一審判決（起
訴案號：臺灣基隆地方檢察署108年度偵字第1933號），提起上
訴，本院判決如下：
    主  文
上訴駁回。
    事  實
一、蔡育銓知悉金融機構存摺帳戶為個人信用之表徵，一般人無
    故取得他人金融帳戶使用之行徑常與財產犯罪之需要密切相
    關，並可預見將自己所有之帳戶存摺、金融卡及提款密碼等
    金融帳戶資料提供他人時，極可能供詐欺集團作為人頭帳戶
    ，用以匯入詐欺贓款後，再將詐欺犯罪所得之贓款領出，竟
    基於縱他人以金融帳戶實施詐欺取財，亦不違背其本意之幫
    助詐欺取財之不確定故意，於民國107年12月上旬某日，與
    姓名年籍均不之成年人聯繫後約妥以每月30000元代價租用
    蔡育銓申辦之臺灣玉山銀行帳戶號碼000-0000000000000號
    （下稱玉山銀行帳戶）之存摺、金融卡及密碼，蔡育銓並依
    該成年人指示將該帳戶內原留存款項均提領出僅餘10元，並
    將該金融卡密碼變更為8個1後，即將該帳戶存簿、金融卡等
    物利用便利商店宅配方式以店到店方式送至指定之便利商店
    。嗣詐欺者取得蔡育銓上開玉山銀行帳戶之存摺、金融卡及
    密碼後，即意圖為自己不法之所有，基於詐欺取財之犯意，
    於107年12月24日下午5時許至同年月26日、27日多次以電話
    聯繫邱英光佯稱為其堂弟邱顯光表示急需週轉，致邱英光陷
    於錯誤，先後於12月26日中午12時30分許，至高雄市○○區○○
    ○路000號台新銀行將其帳戶內款項15萬元款項匯入指定之蔡
    育銓申辦玉山銀行帳戶，旋遭詐騙者以跨行提領方式提領殆
    盡。嗣經邱英光察覺有異，乃報警而循線查獲上情。
二、案經邱英光訴由新北市政府警察局金山分局報告臺灣基隆地
    方檢察署檢察官偵查起訴。
    理  由
壹、證據能力部分：
    本判決認定事實所引用之供述及非供述證據，並無證據證明
    係公務員違背法定程序所取得，且檢察官、被告蔡育銓（下
    稱被告）及公設辯護人就證據能力部分，均表示無意見，即
    均未爭執證據能力部分（見本院卷第48至50頁），並審酌該
    等證據資料製作時之情況，亦無違法不當及證明力明顯過低
    之瑕疵，認作為證據應屬適當，依刑事訴訟法第158條之4解
    釋及第159條至第159條之5規定，均有證據能力。
貳、實體部分：
一、上開事實，業據被告於於本院審理中坦認犯行（見本院卷第
    51頁），核與證人即告訴人指述遭詐騙而將款項匯入被告申
    辦上開帳戶內之情相符（見偵查卷第19至20頁），復有告訴
    人提出台新國際商業銀行107年12月26日國內匯款申請書（
    見偵查卷第25頁），玉山銀行個金集中部108年4月24日以玉
    山個（集中）字第1080042722號函覆顧客基本資料查詢、帳
    戶交易明細在卷可按（見偵查卷第81至85頁），及被告寄送
    玉山銀行帳戶之寄送單顧客留存聯（見偵查卷第73頁），此
    外，並有內政部警政署反詐騙案件紀錄表、金融機構聯防機
    制通報單在卷可憑（見偵查卷第31、33頁）。
二、金融帳戶為個人之理財工具，而政府開放金融業申請設立後
    ，金融機構大量增加，一般民眾皆可以存入最低開戶金額之
    方式自由申請開設金融帳戶，此外即無任何特殊之限制，因
    此一般人申請存款帳戶極為容易而便利，且得同時在不同金
    融機構申請多數存款帳戶使用，絕無使用他人帳戶之必要，
    此為一般日常生活所熟知之常識，故除非有特殊或違法之目
    的，並為藉此躲避警方追緝，一般正常使用之存款帳戶，並
    無向他人借用、承租或購買帳戶存簿及金融卡之必要。再詐
    欺集團經常利用大量取得之他人存款帳戶，以隱匿其財產犯
    罪之不法行徑，規避執法人員之查緝，並掩飾、確保因自己
    犯罪所得之財物，類此在社會上層出不窮之案件，亦經坊間
    報章雜誌、影音媒體等多所報導及再三披露而為眾所周知之
    情事，是以避免此等專屬性甚高之物品遭不明人士利用為犯
    罪工具，亦為一般生活所應有之認識。查被告案發時已成年
    ，且自述因求職，因公司要求而於107年6月15日申辦該帳戶
    做為薪資轉帳使用，與銀行間已有相當交易來往之經驗，卻
    容任他人對外得以上開帳戶之名義加以使用，被告在主觀上
    已預見提供帳戶之行為可能幫助他人犯詐欺取財罪，不違反
    其本意而執意為之，自足認被告有幫助詐欺取財之不確定故
    意甚明。
三、綜上，可認被告自白核予事實相符，堪以採信，本件事證明
    確，被告犯行堪以認定。
四、論罪：　　
（一）按刑法上之幫助犯，係對於犯罪與正犯有共同之認識，以
      幫助之意思，對於正犯資以助力，而未參與實施犯罪之行
      為者而言。因此，如未參與實施犯罪構成要件之行為，且
      係出於幫助之意思提供助力，即屬幫助犯，而非共同正犯
      。被告基於幫助之犯意，提供其所申辦之帳戶、金融卡及
      密碼等資料，以供詐欺者施用詐術，詐欺者利用被告之幫
      助，遂行詐欺犯行，足見被告僅係參與詐欺罪構成要件以
      外之行為，且並無證據證明被告係以正犯之犯意參與犯罪
      ，應認其所為係幫助犯而非正犯行為。是核被告所為，係
      犯刑法第30條第1項前段、第339條第1項之幫助詐欺取財
      罪。至本案依卷存事證，並無法證明本案向被告索取申辦
      帳戶、金融卡者、撥打電話給告訴人實行詐騙之人及提領
      被告帳戶內詐騙款項者為不同人，自難認該實行詐騙者係
      3人以上而犯刑法第339條之4第1項第2款之罪，且為被告
      所知悉，併予說明。
（二）又被告為幫助犯，應依刑法第30條第2項之規定，減輕其
      刑。
（三）至於檢察官聲請意旨認被告上開所為，尚涉犯洗錢防制法
      第2條第2款、第3條第2款，而應依第14條第1項之洗錢罪
      嫌。惟洗錢防制法第14條第1項規定旨在防止特定犯罪不
      法所得之資金或財產，藉由洗錢行為轉換成為合法來源之
      資金或財產，切斷資金與當初犯罪行為之關聯性，隱匿犯
      罪行為或該資金不法來源或本質，使偵查機關無法藉由資
      金之流向追查犯罪者，因此行為人於主觀上就所欲掩飾或
      隱匿之不法所得係源於「特定犯罪」即應有所認知，並有
      積極為掩飾、隱匿該特定犯罪所得之客觀行為，始屬洗錢
      罪所欲處罰之範疇（本院暨所屬法院107年法律座談會刑
      事類提案第18號研討結果亦同此看法）。本案尚無積極證
      據證明被告主觀上知悉他人實施詐欺取財後，另基於為掩
      飾、隱匿犯罪所得之犯意，而提供帳戶供詐欺行為人使用
      ，再被告亦無收受、持有或使用本案犯罪所得之情形，揆
      諸前開說明，自尚難併依洗錢罪論處，然此部分倘成立犯
      罪，與本判決上開經論罪科刑部分有想像競合之裁判上一
      罪關係，爰不另為無罪之諭知，併此敘明。
五、駁回上訴之理由　　　　
（一）原審以被告犯幫助詐欺取財罪之事證明確，適用刑法第30
      條第1項前段、第2項、第339條第1項、第41條第1項前段
      ，刑法施行法第1條之1第1項等規定，就被告所犯幫助詐
      欺取財罪依幫助犯之規定減輕其刑，並審酌被告將其申辦
      金融帳戶、金融卡及密碼提供予詐欺者使用，以此方式幫
      助該不詳詐欺者從事詐欺取財之犯行，造成犯罪偵查之困
      難，更使被害人求償無門，使幕後犯罪者得以逍遙法外，
      其所為對於交易秩序、社會治安危害非輕，並衡酌被告幫
      助詐騙集團所詐得之金額，及被告之犯罪動機、目的、手
      段，及犯後態度，暨被告於原審中所陳之智識程度、家庭
      經濟、生活狀態，及被告前無犯行之前科紀錄等一切情狀
      ，量處有期徒刑3月，並諭知易科罰金之折算標準。並說
      明本案並無證據可認被告因上開犯行已取得犯罪所得，故
      不另為沒收之諭知，及就公訴意旨所指被告另涉犯洗錢防
      制法第14條第1項之洗錢罪嫌，認其構成要件不該當，不
      另為無罪之諭知。核其認事用法及量刑，均無不當，應予
      維持。
（二）檢察官上訴意旨略以：依據105年12月28日修正公布，逾1
      06年6月28日施行之洗錢防制法第1條規定之修正及立法理
      由，可知洗錢防制法之修訂目的，在於健全防制洗錢體系
      ，有效打擊犯罪，故由該法第2條第2款、第3條第2款規定
      可知，立法者有益將提供人頭帳戶之行為，亦認屬「掩飾
      或隱匿」刑法第339條詐欺犯罪所得本質、來源、去向、
      所在、所有權、處分權或其他權益之行為範疇，蓋提供帳
      戶者，經常將戶頭結餘所剩無幾之帳戶連同提款卡及密碼
      交予給身分不明之人，作為犯罪使用，應知悉其所提供之
      帳戶極可能為詐騙集團用以掩飾或隱匿特定犯罪所得，是
      提供帳戶行為本質上就有掩飾或隱匿（潛在的）特定犯罪
      所得之不確定故意，亦該當洗錢防制法所規範之洗錢行為
      。本件原審既認定被告主觀上具有「雖預見任意將金融帳
      戶存摺、金融卡及密碼等物提供他人使用，該他人有可能
      以該帳戶作為實施詐欺取財等犯罪之工具，竟仍於不違背
      其本意之情形下，基於幫助詐欺取財之不確定故意」，而
      輕率提供其個人金融帳戶存摺、金融卡及密碼予詐騙集團
      成員使用，則其亦應可預見將自己所申辦金融帳戶極可能
      供作詐欺取財犯罪用途，並可能藉由其帳戶掩飾、隱匿詐
      欺犯行所得之本質、來源、去向、所在或所有權，致使被
      害人及警方追查無門，仍容任他人使用其金融帳戶資料實
      施詐欺取得之特定犯罪，由詐欺被害人將款項匯入被告提
      供帳戶，而成功掩飾、隱匿詐欺取財犯罪所得之本質、來
      源、去向、所在或所有權，致使被害人求償無著，並阻撓
      偵查，是堪認被告於提供帳戶之際應確有違反洗錢防制法
      第2條第1款第2款洗錢行為之不確定故意，而應論同法第1
      4條第1項之罪責，原審漏未審酌及此，難認妥適等語。
（三）查：
 　1、依修正後洗錢防制法第2條第2款、第3款、第3條第2款規
      定，掩飾或隱匿刑法第339條犯罪所得之本質、來源、去
      向、所在、所有權、處分權或其他權益者或收受、持有或
      使用他人之特定犯罪所得，即構成洗錢行為。是依修正後
      洗錢防制法，掩飾刑法第339條詐欺取財犯罪所得去向之
      行為，亦可構成洗錢罪。然按洗錢行為之防制，旨在打擊
      犯罪，促進金流之透明，防止洗錢者利用洗錢活動掩飾或
      隱匿特定犯罪所得財物或利益，妨礙犯罪之追查及打擊。
      因此，是否為洗錢行為，自應就犯罪全部過程加以觀察，
      不僅須行為人客觀上有掩飾或隱匿重大犯罪所得之財物或
      財產上利益之具體作為，主觀上更須具有掩飾或隱匿其犯
      罪所得或變得之財產或財產上利益與犯罪之關聯性，使其
      來源形式上合法化之犯罪意思，始克相當。若非先有犯罪
      所得或利益，再加以掩飾或隱匿，而係取得犯罪所得或利
      益之犯罪手段，或並未合法化犯罪所得或利益之來源，而
      能一目了然來源之不法性，或作直接使用或消費之處分行
      為，自非洗錢防制法所規範之洗錢行為（最高法院106年
      台上字第3711號判決意旨參照）。
 　2、本案被告雖有交付前揭帳戶存摺、金融卡及密碼予不詳之
      人使用，且交付前配合將該帳戶內款項均提領出，並變更
      該帳戶密碼以供實行詐騙之人使用，幫助該詐騙者對告訴
      人詐騙，使告訴人受詐騙後因而陷於錯誤將款項匯入被告
      提供之前揭帳戶，旋遭提領出等情，惟被告提供金融帳戶
      予實行詐騙之人使用，乃係該人實行詐欺行為取得詐騙所
      得之犯罪手段，並非該人於取得詐騙所得後，另為掩飾、
      隱匿詐騙所得之行為，亦非被告於該實行詐騙之人實行詐
      欺犯罪取得財物後，另由被告提供帳戶以為掩飾、隱匿。
      本件被告提供前揭帳戶之行為，客觀上並無移轉或變更該
      實行詐騙之人之詐騙所得，亦無積極掩飾或隱匿該犯罪所
      得之去向、所在，並未合法化實行詐騙之人詐騙所得之來
      源，且無證據證明被告主觀上係基於為掩飾、隱匿犯罪所
      得之犯意，於知悉他人實施詐欺取財後，始提供帳戶供詐
      欺行為人使用。是以，被告於本件所為，自與洗錢防制法
      第2條之洗錢行為有間，亦與同法第14條第1項洗錢罪之構
      成要件不符，尚難併以該罪相繩。　　
（四）綜上，本件檢察官上訴所指，尚無從認被告前開交付帳戶
      存簿、金融卡等所為，另構成洗錢防制法第14條第1項之
      罪，是檢察官上訴難認為有理由，應予駁回。　　
據上論斷，應依刑事訴訟法第368條，判決如主文。
本案經檢察官林秋田起公訴，檢察官戴文亮到庭執行職務。
中　　華　　民　　國　　109 　年　　6 　　月　　16　　日
                  刑事第一庭審判長  法　官  周政達
                                    法　官  曾德水
                                    法　官  程克琳
以上正本證明與原本無異。
被告不得上訴。 
檢察官如不服本判決，應於收受送達後20日內向本院提出上訴書狀，其未敘述上訴之理由者並得於提起上訴後20日內向本院補提理由書（均須按他造當事人之人數附繕本）「切勿逕送上級法院」。                           
                                    書記官  劉靜慧
中　　華　　民　　國　　109 　年　　6 　　月　　17　　日
附錄本案論罪科刑法條全文：
中華民國刑法第339條
意圖為自己或第三人不法之所有，以詐術使人將本人或第三人之
物交付者，處 5 年以下有期徒刑、拘役或科或併科 50 萬元以
下罰金。
以前項方法得財產上不法之利益或使第三人得之者，亦同。
前二項之未遂犯罰之。